臺灣高等法院民事判決　　　　　　　　 96年度上易字第845號
上　訴　人　　己○○
　　　　　　　寅○○
　　　　　　　癸○○○
　　　　　　　丑○○
　　　　　　　乙○○○
　　　　　　　子○○
共　　　同
訴訟代理人　　游婷妮律師
　　　　　　　李進成律師
上一人複代理人　黃勝文律師
被　上訴人　　甲○○
　　　　　　　戊○○
　　　　　　　丙○○
　　　　　　　丁○○
　　　　　　　辛○○
　　　　　　　庚○○
　　　　　　　壬○○
共　　　同
訴訟代理人　　林玫卿律師
複　代理人　　陳玉玲律師
上列當事人間請求拆屋還地等事件，上訴人對於中華民國九十六
年七月十七日臺灣基隆地方法院九十六年度訴字第一號第一審判
決，提起上訴，本院於九十六年十二月十一日言詞辯論終結，判
決如下：
    主  文
上訴駁回。
第二審訴訟費用由上訴人己○○負擔百分之四十七，上訴人寅○
○負擔百分之二十五，上訴人癸○○○、丑○○、乙○○○、子
○○負擔百分之二十八。
    事實及理由
一、被上訴人起訴主張：坐落臺北縣貢寮鄉○○段撈洞小段二四
    九之七地號（下稱第二四九之七地號）、二四九之五地號（
    下稱第二四九之五地號）土地為被上訴人甲○○、戊○○、
    壬○○、丙○○、丁○○、辛○○、庚○○、原審共同原告
    吳壬申及其他共有人所共有，惟上訴人己○○、寅○○、癸
    ○○○、丑○○、乙○○○、子○○、原審共同被告賴騰益
    、賴玉山等，未經被上訴人等全體共有人之同意即擅自在系
    爭土地上興建門牌號碼臺北縣貢寮鄉○○村○○街三四號、
    臺北縣貢寮鄉○○村○○街三四之一號、臺北縣貢寮鄉○○
    村○○街三五號等建物（下稱第三四號、三四之一號、三五
    號建物）使用，上訴人等自係無權占用被上訴人及其他共有
    人所有之土地，且狀態仍在持續中。爰本於民法第八百二十
    一條、第七百六十七條之法律關係，求為命：上訴人己○○
    應將坐落第二四九之七地號土地上，如原判決複丈成果圖（
    下同）標示編號二四九之七Ａ部分面積一百二十六平方公尺
    之三四之一號建物拆除後，將土地返還被上訴人及共有人全
    體。上訴人寅○○、原審共同被告賴騰益、賴玉山應將坐落
    第二四九之七、二四九之五地號土地上如複丈成果圖標示編
    號二四九之七Ｂ、二四九之七Ｃ、二四九之五Ａ、二四九之
    五Ｂ部分面積合計六十七平方公尺之三四號建物拆除後，將
    土地返還被上訴人及共有人全體。上訴人癸○○○、丑○○
    、乙○○○、子○○應將坐落第二四九之七地號土地上，如
    複丈成果圖標示編號二四九之七Ｄ部分面積七十四平方公尺
    之三五號建物拆除後，將土地返還被上訴人及共有人全體之
    判決。（被上訴人於原審另起訴聲明請求並自九十一年一月
    二十三日起至返還止還止，按月給付損害金予被上訴人及共
    有人全體。原審判決如上開拆屋還地之請求，而將被上訴人
    其餘之訴駁回。上訴人就其敗訴部分，提起上訴。原審被告
    賴騰益、賴玉山，以及被上訴人就其敗訴部分並未據以上訴
    ，嗣於本院，原審原告吳壬申就其部分撤回起訴，因本件並
    非必要共同訴訟，對其餘上訴人及被上訴人均不生影響。應
    皆已確定。）答辯聲明：(一)上訴駁回。(二)第二審訴訟費用由
    上訴人負擔。
二、上訴人則以：上訴人等世代居住於門牌號碼第三四之一、三
    四、三五號建物已達六、七十年之久，地主王熊就上開作為
    農舍用之建物直至七十八年六月十三日尚收取租金。上開建
    物乃被上訴人祖先同意興建並收取租金，況於三十八年六月
    三十日起，上訴人己○○之配偶葉金元（已歿）就臺北縣貢
    寮鄉○○段撈洞小段第二四九地號（下稱第二四九地號，第
    二四九之七、二四九之五地號土地係分割自第二四九地號）
    ，面積一點九三三０甲及二八０地號０點二六六０甲之土地
    與上開共有人王熊訂有耕地三七五租約。上訴人祖先有權占
    有於前，後被上訴人於七十年間繼承第二四九之七、二四九
    之五地號土地時，又未及時向上訴人訴請拆屋還地，且未制
    止上訴人花費鉅資修建房屋，被上訴人請求上訴人拆屋還地
    ，自屬權利之濫用而有違誠信原則等語，資為抗辯。上訴聲
    明：(一)原判決不利於上訴人部分廢棄。(二)被上訴人於原審之
    訴及其假執行聲請駁回。(三)第一、二審訴訟費用由被上訴人
    負擔。
三、被上訴人主張第二四九之七、二四九之五地號土地為被上訴
    人、原審共同原告吳壬申及其他共有人所共有，而上訴人己
    ○○為第三四之一號建物之所有權人，上訴人寅○○及原審
    共同被告賴騰益、賴玉山為第三四號房屋之共有人，上訴人
    癸○○○、丑○○、乙○○○、子○○為三五號建物之共有
    人，系爭建物占有系爭土地，其中第三四之一號建物占有土
    地如複丈成果圖標示二四九之七Ａ所示，面積為一百二十六
    平方公尺。第三四號建物占有土地如複丈成果圖標示二四九
    之七Ｂ、二四九之七Ｃ、二四九之五Ａ、二四九之五Ｂ所示
    ，面積各為二十七平方公尺、二十四平方公尺、九平方公尺
    、七平方公尺，合計六十七平方公尺。第三五號建物占有土
    地如複丈成果圖標示二四九之七Ｄ所示，面積七十四平方公
    尺之事實，為上訴人等所不爭執，且有土地謄本，戶籍謄本
    在卷可稽。復經原法院現場履勘後囑託臺北縣瑞芳地政事務
    所繪製複丈成果圖一份在卷可參，堪信為真實。被上訴人另
    主張：本於民法第八百二十一條、第七百六十七條之法律關
    係，求為命上訴人拆屋還地等語，則為上訴人所否認，並以
    上開情詞置辯。是以本件兩造爭執要點即在於：兩造間是否
    有租賃關係存在？上訴人是否有占有使用系爭土地之合法正
    當權源？被上訴人請求上訴人拆屋還地，是否有理由？有無
    權利濫用或權利失效？茲析述如下。
四、兩造間是否有租賃關係存在？上訴人是否有占有使用系爭土
    地之合法正當權源？被上訴人請求上訴人拆屋還地，是否有
    理由？
  (一)按所有人對於無權占有或侵奪其所有物者，得請求返還之。
    對於妨害其所有權者，得請求除去之。民法第七百六十七條
    定有明文。又按以無權占有為原因，請求返還所有物之訴，
    被告對原告就其占有之物有所有權存在之事實無爭執，而僅
    以非無權占有為抗辯者，原告於被告無權占有之事實，無舉
    證責任。被告應就其取得占有，係有正當權源之有利事實證
    明之。經查，被上訴人為系爭土地所有權人，上訴人並非所
    有權人，則其使用土地如無其他法律上依據，即屬無權占有
    ，依法應將占有土地返還被上訴人及其他共有人。是以上訴
    人拒絕返還系爭土地，即應舉證證明其使用系爭土地之正當
    法律依據。
  (二)經查：上訴人己○○辯稱其對系爭土地有租約存在，有繳納
    地租，最後一次繳納是在七十八年六月十三日，後來他們沒
    有來收，就沒有再交了云云，（見原審卷第二八頁）雖據其
    提出租金收據、台灣省台北縣私有耕地租約各一紙為證。惟
    查其所提出之租約業經註銷，有台北縣貢寮鄉公所函一份在
    卷可稽。（見原審卷第一四二、一四三頁）是以，縱然上訴
    人前有依據該租約繳納租金之事實，但因租約現已註銷而不
    存在，上訴人仍主張對系爭土地有租約存在，顯非可採。且
    按共有物之出借或出租，係典型之利用行為而為管理權能之
    一環，苟共有人未以契約另訂其出借或出租之管理方法，依
    民法第八百二十一條第一項規定，即應由全體共有人共同為
    之（最高法院八十一年度臺上字第二０一三號判決意旨參照
    ）。即共有物之出租因屬管理行為，固應得共有人全體同意
    ，對全體共有人始生效力（最高法院八十六年度臺上字第三
    三六號判決意旨參照）。查上開租約出租人為鄭鵬程，而依
    土地登記謄本記載，鄭鵬程僅為系爭土地共有人之一，未得
    全體共有人之同意，並無出租系爭土地之處分權，揆諸最高
    法院判決意旨，縱有出租系爭土地予上訴人己○○之夫葉金
    元行為，對系爭土地之全體共有人亦不生效力。此外上訴人
    未提出其他證據足資本院認定上訴人有任何正當法律權利占
    有系爭土地，上訴人執此抗辯，即非可採。
  (三)上訴人寅○○亦辯稱其使用系爭土地，係因其爺爺為地主耕
    種，地主同意提供其免費永久使用，有不定期租約存在云云
    。惟查上訴人寅○○僅提出戶籍謄本、戶籍騰地申請書、舊
    式土地謄本、台北縣共有人名簿等物為證，經查上揭戶籍資
    料僅能證明上訴人之長輩確實住在系爭建物內，但無法證明
    係屬有權占有。另土地謄本、共有人名簿影本等資料，雖可
    認王熊確實為系爭土地所分割自同地段二四九號土地前共有
    人之一，但上訴人並未提出任何證據資料證明系爭土地之地
    主前曾與其等或其祖先成立租約之資料。更何況依土地登記
    謄本記載，王熊僅為系爭土地共有人之一，未得全體共有人
    之同意，並無出租系爭土地之處分權，揆諸上開最高法院判
    決意旨，縱有出租系爭土地予上訴人寅○○祖先之行為，對
    系爭土地之全體共有人亦不生效力。是以上訴人寅○○辯稱
    其使用系爭土地有不定期租賃存在，顯屬無據。上訴人寅○
    ○顯無任何正當法律權利占有系爭土地，上訴人寅○○執此
    抗辯，即非可採。
  (四)上訴人癸○○○則辯稱系爭土地前地主同意其夫使用系爭土
    地，惟查此部分為被上訴人否認，且未據上訴人提出任何證
    據資料以實其說，是以上訴人癸○○○等人顯無正當法律依
    據占有系爭土地，其拒絕返還系爭土地顯無理由。
  (五)上訴意旨雖又辯稱：系爭土地分割前第二四九地號之土地所
    有權狀之保管人為王熊，其同意上訴人等之祖先於系爭土地
    上建築房屋，並代表共有人向上訴人等收取租金直至七十八
    年六月十三日。其就第二四九地號土地為全體共有人對外之
    代表，亦即王熊有代理其他共有人之權限，依日據時代台灣
    風俗習慣乃作此解釋。而依耕地三七五減租條例第十二條規
    定「承租人之農舍，原由出租人無條件供給者，本條例施行
    後，仍由承租人繼續使用，出租人不得藉詞拒絕或收取報酬
    。」舉輕以明重，本件既屬承租人自行興建之農舍，並有耕
    地三七五減租條例之適用，出租人不得藉詞拒絕或收取報酬
    ，當然更不得要求拆除。被上訴人既都屬當時出租人的後代
    ，一併繼承當時出租人之權利義務，權利自不能大於當時的
    出租人而要求拆除。一言以蔽之，上開三間農舍既係經由當
    時地主同意而建設，被上訴人即無權要求拆除地上建物云云
    。惟查上訴人提出之所謂系爭土地（第二四九地號）之共有
    人名簿影本，縱屬真實，僅該土地共有人姓名及所有權比率
    之記載而已，並無「全體共有人授權王熊出租土地」或「王
    熊有代理其他共有人收租權限」之記載。而日據時代台灣風
    俗習慣並無所謂「土地所有權狀之保管人」即為全體共有人
    對外之代表之習慣，上訴人又未舉證以實其說，執此抗辯，
    即非可採。更何況所謂王熊於七十八年六月十三日向上訴人
    己○○收取租金一千二百元之租金收據，（見原審卷第三十
    頁）並未記載租賃標的物，究係何筆土地之租金無從認定，
    且租金額又與登記之租約內容不符，形式上觀察，顯不足證
    明確係系爭土地之租金，且上訴人己○○之之租約業經註銷
    ，有如前述，自無適用耕地三七五減租條例之餘地。而其餘
    上訴人，自始至終未曾提出任何證據足以證明就系爭土地曾
    有租賃關係或其他合法正當之使用權利存在，空言執此上訴
    ，顯非可採。
  (六)按占有人如無正當權源而占有所有物，所有人依民法第七百
    六十七條前段規定，自得對於無權占有或侵奪其所有物者，
    請求返還之。各共有人對於第三人，得就共有物之全部為本
    於所有權之請求，但回復共有物之請求，僅得為共有人全體
    之利益為之，民法第八百二十一條定有明文。所謂利益，係
    指客觀之法律上利益而言，倘共有中之一人起訴時，在聲明
    中請求應將共有物返還於共有人全體，即係為共有人全體利
    益請求，無須表明全體共有人之姓名、住址，乃至應有部分
    ，至於其他共有人主觀上有無行使回復共有物請求權之意思
    及實際上是否受有利益，均非所問（最高法院八十四年臺上
    字第三三九號判例意旨參照）。查本件被上訴人為系爭土地
    之共有人之一部，而上訴人未能證明其所搭建系爭房屋占用
    系爭土地有合法權源，依上開說明，被上訴人主張上訴人無
    權占有系爭土地如原判決附圖部分，請求上訴人等拆除其等
    所有之系爭建物，並返還占有之系爭土地，為有理由，應予
    准許。
五、被上訴人請求上訴人拆屋還地，有無權利濫用或權利失效？
  (一)上訴人雖均抗辯：上訴人己○○於三十八年間即已設籍於第
    三四之一號之建物，而上訴人寅○○等之玄祖賴文泉於日據
    時期昭和五年（民國二十年）即設籍該址居住，並有戶籍謄
    本可稽。上訴人等於系爭房屋居住逾數十年之久，倘被上訴
    人於七十年間繼承系爭土地時，即認上訴人係非法居住於系
    爭土地上之房屋，何以未及時向上訴人訴請拆屋還地？又於
    九十年間因颱風，老舊之房子漏水更加嚴重，故每戶整修花
    費四、五十萬元，倘被上訴人即認上訴人係非法居住於系爭
    土地上之房屋，何以未制止上訴人花費鉅資修建房屋？而於
    延宕近數十年，始於九十五年年十二月二十九日提起本訴？
    ，被上訴人請求上訴人拆屋還地，自屬權利之濫用而有違誠
    信原則云云。
  (二)惟按「權利之行使，不得違反公共利益，或以損害他人為主
    要目的，民法第一百四十八條第一項定有明文。該條所稱權
    利之行使，是否以損害他人為主要目的，應就權利人因權利
    行使所能取得之利益，與他人及國家社會因其權利行使所受
    之損失，比較衡量以定之。倘其權利之行使，自己所得利益
    極少而他人及國家社會所受之損失甚大者，非不得視為以損
    害他人為主要目的，此乃權利社會化之基本內涵所必然之解
    釋。」最高法院九十二年度台上字第一四四六號判決著有明
    文。經查上訴人於系爭土地上建造之房屋均為老舊平房，業
    經原法院至現場履勘，並拍攝現場照片附卷足憑，（見原審
    卷第四二至四九頁）系爭二筆土地面積共計為八千零五十五
    平方公尺，遭上訴人占用之面積總計為二百六十七平方公尺
    ，上訴人占用部分占系爭土地面積超過百分之三，使被上訴
    人無法完整利用系爭土地，而被上訴人行使土地返還請求權
    ，可使系爭土地獲得充分利用，避免土地因不完整而開發困
    難，且上訴人於系爭土地上建築之房屋係低樓層之磚木、鐵
    皮造老舊房屋，並無法使系爭地之價值完全發揮，再者，上
    訴人等於系爭土地上建屋亦有相當時日，已長時期間無償利
    用系爭土地，無償利用系爭土地之經濟價值已足彌補上訴人
    建物遭拆除之損失，因此，被上訴人訴請上訴人拆屋還地，
    僅係使無權占用者不能繼續再無償使用系爭土地，且於土地
    收回後有助於土地之整體開發與利用，被上訴人之收益可謂
    甚鉅，且國家社會亦不因而受有極大之損害，則被上訴人行
    使所有物返還請求權，並無權利濫用情形。
  (三)又查所謂權利失效，源自最高法院七十二年度台上字第二六
    七三號裁判之意旨，認「權利人在相當期間內不行使其權利
    ，並因其行為造成特殊情況，足以引起義務人之正當信任，
    認為權利人已不欲行使其權利，而權利人再為行使時，應認
    為有違誠信原則。」，足見該案例之事實係權利人在相當期
    間內不行使其權利，權利人行為造成特殊情況，足以引起義
    務人之正當信任，認為權利人已不欲行使其權利為要件。經
    查系爭第二四九之七土地之共有人多達三十五人，第二四九
    之五土地之共有人多達三十六人，且有部分係於九十四年間
    陸續因分割繼承取得共有權，換言之，系爭土地之權利人中
    有一部分共有人，根本從未表示不欲行使其權利，核與「權
    利人在相當期間內不行使其權利」、「行為造成特殊情況」
    之要件顯有未合，況上訴人並未證明確曾向全體共有人承租
    系爭土地，而已登記之不動產之回復請求權又無消滅時效規
    定之適用，其餘共有人為全體共有人之利益，本得隨時請求
    應將共有物返還於共有人全體，足見兩案之事實並不相同，
    自難比附援引。上訴人執此上訴，仍非可採。
六、綜上所述，被上訴人等人為系爭土地之現共有人，上訴人等
    人於系爭土地之特定部分建屋，自屬無權占用被上訴人共有
    之土地。從而，被上訴人依據民法第八百二十一條、第七百
    六十七條之規定，起訴請求上訴人拆屋還地，將系爭土地返
    還被上訴人與其他共有人全體，為有理由，應予准許。是則
    原審判命上訴人等拆屋還地，於法並無不合。上訴意旨指摘
    原判決不當，求予廢棄改判，為無理由，應予駁回。
七、本件事證已臻明確，兩造其餘之攻擊防禦方法及所提之證據
    ，經審酌後認均無礙判決之結果，爰不予一一論述。
八、據上論結，本件上訴為無理由，爰依民事訴訟法第四四九條
    第一項、第七八條、第八五條第一項但書，判決如主文。
中　　華　　民　　國　　96　　年　　12　　月　　25　　日
　　　　　　　　　  民事第三庭
                        審判長法　官   林敬修
　　　　　　　　　　　        法　官   黃騰耀
　　　　　　　　　　　        法　官   藍文祥
正本係照原本作成。
不得上訴。
中　　華　　民　　國　　96　　年　　12　　月　　26　　日
　　　　　　　　　　　  　　　書記官   顧倪淑貞
